台灣士林地方法院刑事判決　　　　　　　　　　　　　九十三年度訴字第二六一號
　　公　訴　人　台灣士林地方法院檢察署檢察官
　　被　　　告　甲○○
　　　　　　　　乙○○
右列被告因妨害自由案件，經檢察官提起公訴（九十三年度偵字第二六一六號），經
本院合議庭裁定改依簡式審判程序，本院判決如左：
    主  文
甲○○共同以強暴、脅迫剝奪直系血親尊親屬之行動自由，處有期徒刑肆年。
乙○○共同以強暴、脅迫剝奪人之行動自由，處有期徒刑參年陸月。
    事  實
一、甲○○與乙○○係夫妻。丙○○則為甲○○之母、乙○○之婆婆，丙○○分別為
    甲○○、乙○○二人之直系血親、直系姻親尊親屬，且渠三人同居在台北縣淡水
    鎮○○○路○段二○七巷四二號五樓，甲○○二人與丙○○間具有家庭暴力防治
    法第三條第二款、第三款所定之家庭成員關係。甲○○、乙○○因積欠地下錢莊
    債務無力償還，且因丙○○前曾答應將借款予甲○○二人，幫忙解決債務，然丙○○嗣未信守承諾交付款項，甲○○、乙○○二人因此對之十分不滿，渠二人竟
    基於以強暴、脅迫之方法剝奪丙○○之行動自由之犯意聯絡，於民國九十三年三
    月十一日上午十時五分許，由甲○○駕駛車號五Ｎ—三二六○號自小客車附載乙○○，攜帶番刀一把，共赴同鎮社厝坑五號丙○○之祖厝尋找丙○○。適丙○○
    帶同甲○○、乙○○之女周歆恩（二歲多）至上址隔壁操場與人聊天，住於同鎮
    社厝坑四號之鄰居黃萬益看見甲○○二人前來，立即通知丙○○稱：「你兒子有
    帶刀，趕快跑！」等語，丙○○聞言立刻火速進入同鎮社厝坑四號黃萬益住處房
    間內關門藏匿。甲○○持該番刀追躡在後，敲門並向丙○○嚇稱：「你不快出來
    ，等我撬開了門一刀給妳死，看我敢不敢！」（台語）等語，致丙○○心生畏懼
    ，僅得開門走了出來。甲○○一手抱起女兒周歆恩，另一手則持刀向丙○○揮舞
    ，丙○○不敢抗拒而聽其言坐入前揭車輛左後方座位，甲○○於將周歆恩交予乙○○後開車行進。然後向丙○○表示希望丙○○交付新台幣（下同）三十五萬元
    予其清償債務。於同日上午十時十五分許行至同鎮淡海加油站時，丙○○乘甲○○下車加油、乙○○未及注意之際，將甲○○置放於左後座腳下之長柄鐮刀藏放
    身上，輕輕打開車門，躡手躡腳進入加油站附設便利商店內向店內員工大喊救命
    ，並躲入店內冷凍庫內，以雙手拉住冷凍庫之門抵擋甲○○開門進入，甲○○見
    狀自後追趕至冷凍庫門前，向丙○○嚇稱：「如果不出來，要讓你死！」（台語
    ）等語，然丙○○不為所動，不肯出來。甲○○遂返回前揭車輛取出該番刀後再
    返回該冷凍庫之門前，徒手用力打開冷凍庫之門，並以抓丙○○頭髮之方式拉出
    丙○○，因丙○○抵抗跌倒在地，斯時乙○○下車，向店內店員告稱：「我不認
    識那婦人，但那婦人是那男的媽媽，這是家務事」等語，並協助甲○○將丙○○
    以拖、拉之方式帶離該商店，再由甲○○抓丙○○頭部、乙○○抬盧某腳之方式
    欲將丙○○拖回車上，拉扯間盧某奮力抵抗，甲○○即持刀背砍丙○○之右腳及
    右手臂，致丙○○受有右踝關節外側線狀骨折、右上臂外側擦傷（約○‧八×○
    ‧一×○‧一公分）及頭暈等傷害（傷害部分業據丙○○撤回告訴，且未經檢察
    官起訴），乙○○因此順勢將丙○○拖回車內。甲○○進入車內，繼續開車，然
    後又向丙○○恐嚇稱：「你就乖乖合作，不然等會就知道！」等語，丙○○回稱
    ：「你先把刀丟掉，如果你不丟掉，我就開門下車去死！」等語，甲○○見丙○○如此激動言談，恐橫生枝節而依言於離加油站未至五百公尺處將番刀丟出車外
    。車續行經小坪頂附近某公墓時，甲○○在車內又稱：「看看有沒有剛挖好的，
    把媽媽活埋！」（台語）等語，乙○○則稱：「我看看有沒有石頭的地方，把你
    媽媽敲清醒一點！」（台語）等語，致丙○○心生恐懼。復前往陽明山馬槽附近
    ，由乙○○下車購買餐點之方式在車內用餐。餐飲用畢，甲○○繼續駕駛前揭車
    輛，並以甲○○所有0000000000號之手機及乙○○所有000000
    0000號手機撥打甲○○之阿姨等親戚之電話，令丙○○向該等親戚借款，但
    因渠等不在或知悉甲○○之行徑由家人佯稱不在而未借得款項。後因丙○○向甲○○、乙○○表示：甲○○祖母在淡水第一信用合作社之帳戶內有一百多萬元，
    可先領出交由周、陳二人花用，甲○○遂於同日下午一時十五分許撥打其弟周志
    強0000000000號電話，丙○○於電話中指示周志強拿取丙○○之黑色
    包包（內有祖母之存摺），並言：「為了媽媽的安全不要報警，跟阿媽約兩點半
    在山上老家」等語。周志強因前已經警通知母親丙○○遭胞兄甲○○強行帶走，
    迅與台北縣政府警察局淡水分局水碓派出所員警聯絡，由員警在同鎮社厝坑五號
    前埋伏。嗣於同日下午二時三十分許，甲○○駕駛前揭車輛抵上址下車時，為警
    當場逮捕。
二、案經丙○○訴由台北縣政府警察局淡水分局報請台灣士林地方法院檢察署檢察官
    偵查起訴。
    理  由
一、右揭事實，業據被告甲○○、乙○○於本院審理時坦承不諱（詳見本院九十三年
    六月九日審判筆錄第二頁），並經被害人丙○○於警訊、偵查中指訴綦詳，核與
    證人即淡海加油站便利商店職員郭雅珍、被告甲○○之弟周志強於警訊、偵查中
    證述及淡水分局水碓派出所員警尹宏德、陳朝在於偵查中陳述情節大致相符，復
    有案發當時淡海加油站附設便利商店之監視錄影帶翻拍照片八幀、周志強所有0
    000000000號行動電話、被告甲○○之舅舅盧欽鍊00000000號
    市內電話、被告甲○○所有0000000000號行動電話、被告乙○○所有
    0000000000號行動電話之通聯記錄各乙份、告訴人丙○○之診斷證明
    書乙份及警局照片一張在卷可稽，足見被告二人之自白均與事實相符，
    本件事證明確，被告二人犯行均堪予認定，應依法論科。
二、按刑法第三百零二條之妨害自由罪，原包括私禁及以其他非法方法剝奪人之行動
    自由而言。所謂非法方法，當包括強暴、脅迫等情事在內。故妨害自由行為繼續
    中，為防止被害人逃脫所為之恐嚇言行，自屬包含於妨害行動自由之同一意念之
    中，縱其所為，合於刑法第三百零五條恐嚇危害安全之情形，仍應視為剝奪行動
    自由之部分行為（最高法院七十四年台上字第三四○四號判例要旨參照）。本案
    被告甲○○在強押被害人丙○○外出之前，手持長約二十公分之番刀一把，恫嚇
    稱：「妳不快出來，等我撬開了門一刀給妳死，看我敢不敢！」（台語）等語，
    並以該番刀強押被害人上渠所駕駛、被告乙○○在座之前揭車輛，剝奪丙○○之
    行動自由，被害人於被告甲○○駕駛前揭車輛行抵淡海加油站時企圖逃離，並躲
    入該加油站附設便利商店之冷凍庫內，被告二人於妨害自由行為繼續中，由被告
    甲○○嚇稱：「如果不出來，要讓妳死！」等語，嗣由被告二人合力拉扯、拖行
    告訴人返回前揭車輛並續行經小坪頂附近某公墓時，被告甲○○、乙○○在車內
    分別向被害人嚇稱：「看看有沒有剛挖好的把媽媽活埋！」、「我看看有沒有石
    頭的地方，把妳媽媽敲清醒一點！」（台語）等語，致被害人心生恐懼，自屬包
    含於妨害告訴人行動自由之同一意念之中，縱渠二人所為，合於刑法第三百零五
    條恐嚇危害安全之情形，依前揭判例意旨，仍視為剝奪行動自由之部分行為，不
    另論罪。被害人丙○○為被告甲○○之母，被告甲○○對於直系血親尊親屬實施
    前述犯行，核其所為，係犯刑法第三百零三條、第三百零二條第一項之非法剝奪
    直系血親尊親屬行動自由罪。被告乙○○與甲○○間對於妨害自由有犯意之聯絡
    及行為之分擔，屬共同正犯。再按，因身分或其他特定關係，致刑有重輕或免除
    者，其無特定關係之人，科以通常之刑，刑法第三十一條第二項定有明文。且依
    該條項之規定，非僅為無特定關係之人定科刑之標準，即論罪亦包括在內，不能
    分離為二，最高法院二十七年上字第一三三八號判例意旨可資參照。被告乙○○
    係被告甲○○之配偶、被害人丙○○之媳，其與丙○○間係直系姻親，而非直系
    血親，揆諸前開說明，核被告乙○○所為，係犯同法第三百零二條第一項非法剝
    奪人之行動自由罪，並依該條項之規定科刑。被告二人對家庭成員故意實施身體
    及精神上不法侵害之家庭暴力行為，構成家庭暴力防治法第二條第二項所定之家
    庭暴力罪。爰審酌被告甲○○身為被害人之子，其經母親含辛茹苦二十餘年扶養
    成人，被告乙○○為被害人之媳，渠二人均應奮力向上，孝敬父母，捨此不由，
    竟染上吸毒惡習，且生活奢靡，致積欠高額債務，僅為解決自身債務，不惜對父
    母口出惡言，暴力相向，造成家中恐慌不安，渠二人明知父母無力負擔渠等債務
    ，竟無視於母親之驚恐與尊嚴，持刀強押逼使母親向親友四處借款供渠等償債，
    如有不從，則施以暴力，渠等行為大逆不道，令人不齒，罪無可逭，所為不僅使
    被害人及其他親人陷於繼續遭到家庭暴力之高度危險之中，且嚴重破壞社會秩序
    及倫理觀念，於法難容，惟念被告二人事後坦承犯行，節省訴訟資源，及被害人
    已撤回告訴，請求從輕量刑，有卷內資料可憑，並考量被告二人之所以犯下如此
    滔天惡行，係因欠缺正確價值觀念，且無吃苦耐勞之生活習慣，非經較長時間之
    矯正教化，不足以改變渠等惡習，使之養成良好之生活習慣，再參諸被告二人犯
    罪之動機、手段、角色分擔之程度及所造成之危害等一切情狀，分別量處如主文
    所示之刑。公訴人對被告甲○○、乙○○二人雖各具體求處一年六月、十月，本
    院審酌被告二人之犯罪動機、手段、次數、品行、智識程度、所得利益及犯罪後
    態度等一切情狀，認以量處如主文所示之刑為適當，併此敘明。
三、扣案之長柄鐮刀一把，雖為被告甲○○所有，惟係放在車上供下田除草之用，業
    據被告二人陳述在卷，且遍查卷內資料，並無證據足資證明被告二人持之對被害
    人施暴，難認其為供犯罪所用之物；另被告甲○○所攜帶之番刀一把，雖係其持
    以強押被害人之供犯罪所用之物，惟並未扣案，且於警逮捕前，被告甲○○已應
    被害人之要求，將之丟棄，嗣經警多方找尋未獲，有卷附資料可稽，堪認該番刀
    業已滅失，爰均不予宣告沒收，附此指明。
據上論斷，應依刑事訴訟法第二百七十三條之一第一項、第二百九十九條第一項前段
、刑法第二十八條、第三十一條第二項、第三百零三條、第三百零二條第一項，罰金
罰鍰提高標準條例第一條前段，判決如主文。
本案經檢察官江林達到庭執行職務。
中　　　華　　　民　　　國　　九十三　　年　　　六　　　月　　　三十  　日
                              台灣士林地方法院刑事第五庭
                                  法　官  姜  麗  香
右正本證明與原本無異。
如不服本判決，應於判決送達後十日內，向本院提出上訴狀。
                                  書記官  陳  玉  珍
中　　　華　　　民　　　國　　　九十三　年　　　六　  　月　　　三十  　日
附錄本判決論罪科刑依據之法條：
刑法第三百零二條第一項
私行拘禁或以其他非法方法，剝奪人之行動自由者，處五年以下有期徒刑、拘役或三
百元以下罰金。
刑法第三百零三條
對於直系血親尊親屬犯前條第一項或第二項之罪者，加重其刑至二分之一。
